臺灣高等法院刑事判決　　　　　　　　　　　　　九十二年度上訴字第四三九二號
　　上　訴　人
　　即 自訴 人　丁○○
　　自訴代理人　朱容辰律師
　　　　　　　　王泓鑫律師
　　　　　　　　王聰明律師
　　上　訴　人
　　即　被　告　甲○○
　　輔　佐　人　乙○○
　　選任辯護人　胡文英律師
右上訴人因被告誣告等案件，不服臺灣板橋地方法院九十二年度自字第三六號，中華
民國九十二年九月三十日第一審判決，提起上訴，本院判決如左：
    主  文
原判決撤銷。
甲○○連續意圖為自己不法之所有，而侵占對於業務上所持有之物，處有期徒刑陸月
，又意圖他人受刑事處分，向該管公務員誣告，處有期徒刑月，應執行有期徒刑柒
月。
    事  實
一、甲○○自八十九年九月十五日任職（已於民國九十年三月三十一日離職）於設址
    臺北縣永和市○○路四十六號一樓丁○○開設之「丁○○診所」擔任護士，負責
    掛號、收費、保管藥品、病歷表、包藥給病患等業務，為從事業務之人，並無醫
    師資格，於任職期間之九十年三月三十日傍晚某時，適有病患黃慶珍（已死亡）
    至診所欲看診，甲○○於黃慶珍完成掛號程序後，先向其收取掛號費新台幣（下
    同）一百元，因當時丁○○尚未到診所看診，黃慶珍即表示只想拿藥，不用看診
    ，甲○○乃依其先前就診時醫師開立之藥品處方箋所載，取用一個月份之藥品給
    予黃慶珍，而擅自非法執行醫療業務，再向其收取一百元藥費（藥品自付額），
    並於診所收費登記簿上登載「黃慶珍」「42.9.15」「A6」「100+100」等字樣後
    ，竟意圖為自己不法之所有，基於概括犯意將該收費登記簿上業已記載之前述字
    樣，以立可白塗去，再改記另一病患「周美珍」之收費紀錄，且未將向黃慶珍收
    取之掛號費、藥費自付款共二百元交予丁○○，將上開業務上所持有之款項二百
    元占為己有；又於同月三十日，將其共同保管中之丁○○診所建立其姐呂惠萍名
    義之病歷表一份予以侵占取走。呂惠萍因其侵占行為被丁○○發覺，丁○○乃於
    同月三十一日向台北縣政府警察局永和分局秀朗派出所報案，經該所警員於同日
    通知甲○○到派出所接受調查，甲○○自行到派出所後，丁○○要甲○○寫悔過
    書，即不予追究，甲○○表示其不會寫，丁○○遂寫一張悔過書草稿與甲○○抄
    寫，嗣後甲○○心有不甘，明知其有取走病歷表（紙製），刪除電腦病歷資料、
    侵占掛號費，且係經警員通知，自行前往秀朗派出所，竟另行起意，意圖使丁○○受刑事訴追，於九十年六月廿九日向臺灣板橋地方法院檢察署檢察官具狀告訴
    丁○○妨害自由，謂丁○○誣指其涉及竊取病歷、竄改電腦資料、侵占掛號費，
    脅迫其前往秀朗派出所接受偵訊而誣告他人犯罪。
二、案經丁○○提起自訴。
    理  由
一、被告甲○○在本院審理時承認任職於丁○○診所擔任護士，負責掛號、收費、保
    管藥品及病歷表、包藥給病患等業務，並無醫師資格，至九十年三月三十一日離
    職，於同月三十日傍晚，有病患黃慶診至診所欲看診，由其負責登載於掛號登記
    簿，並收取掛號費一百元及藥品部分負擔一百元，嗣將掛號登記簿上所記載之「
    黃慶珍」「42.9.15」、「A6」「100+100」等字樣以立可白塗去及九十年六月廿
    九日向臺灣板橋地方法院檢察署具狀告訴丁○○妨害自由，謂丁○○誣指其涉及
    竊取病歷、竄改電腦資料、侵占掛號費，脅迫其前往秀朗派出所，而其告訴自訴
    人丁○○妨害自由案件，並經檢察官處分不起訴確定，並經自訴人丁○○指陳無
    訛，復有掛號登記簿、臺灣板橋地方法院檢察署九十年偵字第一三四六五號檢察
    官不起訴處分書附卷可憑，且經本院調閱該案卷審查屬實，應可認為真實。惟被
    告矢口否認有前揭如事實之犯行，辯稱：「伊收取黃慶珍之掛號費及部分負擔費
    共二百元後，因醫師丁○○尚未上班，黃慶珍不耐等候，表示要退掛，伊遂將所
    收二百元退還，並將掛號登記簿所登記之資料以立可白塗掉，嗣病患周美珍前往
    掛號，伊遂在塗掉該欄填寫周美珍，伊並無配藥給黃慶珍；伊並無拿走呂惠萍之
    病歷資料；又伊在派出所時，丁○○很兇，並表示不承認不寫悔過書，要對其不
    利，伊認係受脅迫，才告他妨害自由，並無誣告之犯意」等語。
二、經查：
　1.丁○○診所九十年三月三十日掛號登記簿（即收費登記簿）上「周美珍」一欄，
　  原來確有記載「黃慶珍」「42.9.15」、「A6」「100+100」字樣，嗣以立可白塗
    掉，此有掛號登記簿原本附卷可稽，被告於原審亦復供承：「我記得當天有個病
    患有掛號，醫生不在，且說他等太久，不想等，但他已蓋健保卡，：：：我才用
    立可白，：：：」而該塗掉部分之文字及重新寫上「周美珍」等字樣，被告在本
    院亦承認均係其所書寫，證人黃慶珍在原審民事庭九十一年度板勞小字第一二號
    給付薪資民事訴訟事件審理中到庭結證稱：「九十年三月三十日傍晚我有到丁○○診所看診，去時醫生不在，我告訴護士小姐說，我只是拿藥，護士拿一個月的
    藥給我，掛號時我付一佰元，拿藥時再付一百元，當時有蓋健保就診單，是蓋最
    後一格（按為Ａ６），當天沒有退掛，也沒有退錢給我」此有筆錄及結文可稽，
    而按證人於法官面前所為之陳述，其陳述係在法官面前為之，故不問係其他案件
    之準備程序、審判期日或民事事件或其他訴訟程序之陳述，均係在任意陳述之信
    用性已受確定保障之情況下所為，因此該等陳述應得作為證據，被告辯護人謂黃
    慶珍之證言，非在本案所為之陳述，不得作為證據，應無可採。同時依掛號登記
    簿黃慶珍部分記載「100＋100」，表示已收到掛號費及藥品部分負擔各一百元，
    被告如無按以前處方配藥給黃慶珍，豈會知悉藥品部分負擔若干，而於掛號時一
    併收取？被告稱該二百元係於掛號時一併收取，於退掛後一併退還黃慶珍，亦無
    足取。證人丙○○在前述民事訴訟案件調解時雖供證稱：「因為他（指黃慶珍）
    說他趕時間，趙醫師又不在，所以他就退掛離開，我們把掛號費一百元退還給他
    」，固有該案筆錄可稽，然查黃慶珍係共繳二百元，已如前述，如有退掛何以僅
    退還一百元？顯見丙○○所供與事實不符，其證言係迴護被告之詞，殊無可採。
    足見被告確有配藥給黃慶珍，將所收二百元侵占入己無疑。
　2.被告係護士，未具醫師資格，為其所自承，而護士若非經醫師同意，擅自依原處
  　方箋所載以前就診所開處分拿藥，宜認屬違反醫師法第二十八條規定，此有行政
    院衛生署九十三年一月十三日衛署醫字第０九二００六七六六三號函附卷可憑，
    則被告未經醫師同意，擅自依黃慶珍以前就診之處分箋，非法拿藥給黃慶珍，自
    有違反該規定。
　3.被告於九十年三月三十日，將其業務上共同保管中（與其他護士共同保管）之丁○○診所建立其姐呂惠萍名義之病歷表一份（紙製）予以侵占取走，為被告所承
    認（上訴卷(二)第一二三頁），並經自訴人指陳無訛，復有錄音帶一捲及譯文在卷
    可按，雖被告稱病歷表上僅有基本資料，並無處方，姑不論呂惠萍有在該診所就
    診多次，病歷表上應會黏貼病歷及處方名稱，否則建立病歷表有何意義？且縱使
    該病歷表僅有基本資料，亦屬丁○○所有，被告亦不可取走，其將共同保管中之
    病歷表拿走，自屬業務侵占，自訴人認係竊盜，尚有誤解。被告嗣後又否認有拿
    走該病歷表，顯係卸責之詞，核無可採。
  4.又被告於九十年六月廿九日向臺灣板橋地方法院檢察署檢察官具狀告訴自訴人丁○○妨害自由，謂自訴人誣指伊涉及竊取病歷、竄改電腦資料、侵占掛號費、脅
    迫伊前往委朗派出所接受偵訊，嗣該案經偵查結果，為檢察官處分不起訴，為被
    告所供認，且經自訴人指陳被告確有上開告訴無誤，並有臺灣板橋地方法院檢察
    署九十年偵字第一三四六五號不起訴處分書附卷足稽（原審卷八頁），復經本院
    調閱該案卷審查無誤。雖被告辯稱當時在秀朗派出所，自訴人很兇，要其寫悔過
    書，其不想寫，自訴人強迫其寫無誣告犯意云云。然查：被告確有於前揭時、地
    將其共同保管之丁○○診所所有呂惠萍病歷表（紙製）拿走，將黃慶珍掛號費、
    藥品部分負擔費（即自付款）共二百元予以侵占，已如前述，且被告亦自承將丁○○診所電腦內其家人之病歷資料刪除（參見上訴卷(二)二一五頁），同時九十年
    三月卅一日係秀朗派出所警員以電話通知其到派出所接受調查，並非被告脅迫其
    前往，亦為被告所供認，並經自訴人指陳甚詳，復經證人即警員李榮輝在另案被
    告告訴自訴人妨害自由案件偵查中結證屬實，此有筆錄影本附卷足憑（參見上訴
    卷(一)九四頁），則被告上開自白顯係真實。雖然在派出所時自訴人有擬一份悔過
    書草稿給被告參考抄寫，為自訴人所承認，並有自訴人及被告分別所書之悔過書
    草稿及悔過書附卷可按，同時被告在前開妨害自由案件偵查中供稱：「趙醫師（
    指自訴人）發現電腦紀錄有改，他告訴我這是很嚴重的問題，並說如果我沒寫悔
    過書，他要告我」等語（見九十年度他字第二一三三號偵查卷第十三頁反面、第
    十四頁筆錄影本附上訴卷(二)內），於本件原審調查中復辯稱：「因自訴人表明若
    不寫悔過書，將對伊提出竊盜告訴，且後果將會很嚴重，伊受逼迫下不得已才寫
    悔過書」等語，此所稱不寫悔過書，自訴人將提出告訴情節，亦據自訴人於上開
    妨害自由案件偵查中供稱：「當初我要對呂女提出告訴，但李警員說這個告訴之
    後不能撤回，後來我念呂女前途沒有提出，呂女寫悔過書後自行離去」等情在卷
    （見九十年度偵字第一三四六五號偵查卷第十八頁正面有筆錄影本附上訴卷(二)內
    ），核與證人即處理雙方糾紛之員警李榮輝於偵查中證稱：自訴人說要來告的時
    候，請自訴人提出資料時有告訴他告訴後就不能撤回等情相符（見上訴卷(一)九五
    頁筆錄），固足見自訴人於被告書立悔過書前確曾向被告表示要對其提出竊盜告
    訴，此在相當程度上已對被告自由意志產生壓迫，而誤認自訴人強迫其照悔過書
    草稿照抄一份，已達於脅迫之程度，此部分固尚難認被告所告全然無因，被告主
    觀上無虛構誣告之故意。但查刑法上之誣告罪，本不限於所告事實全屬虛偽時始
    能成立，倘所告事實之一部分係出於故意虛構，仍不得謂非誣告（參照最高法院
    二十年上字第六六二號判例），被告明知自訴人並無誣指其涉及竊取病歷、竄改
    電腦資料、侵占掛號費、脅迫前往秀朗派出所，竟然向檢察官告訴自訴人有該行
    為，意圖使自訴人受妨害自由等刑事處分，就此部分，顯係被告所虛構而為誣告
    無疑，被告前揭所辯係屬卸責之詞，不足採信。
　5.自訴人上訴雖稱被告與其父乙○○，辯護人胡文英律師共同商量而由胡文英律師
　  撰寫告訴狀，告訴丁○○妨害自由，認乙○○、胡文英律師有共犯誣告罪嫌。惟
    此為乙○○、胡文英律師所否認，謂係依照被告所言而製作告訴狀，被告亦稱該
    告訴狀內容係其所陳述，自訴人又無法提出證據證明乙○○、胡文英律師有誣告
    之共同犯意及行為分擔，此應為被告所為之單獨犯，附此明。
　6.綜上所述，被告侵占、違反醫師法、誣告犯行，罪證已臻明確，犯行洵堪認定。
三、被告係從事業務之人，將業務上所持有之物予以侵占，又未取得合法醫師資格，
    擅自執行醫療業務，及誣告他人犯罪，核其所為，係犯刑法第三百三十六條第二
    項、第一百六十九條第一項、修正前醫師法第二十八條前段之罪。醫師法於九十
    一年一月十六日修正公布，同月十八日施行，修正後第二十八條前段之規定之處
    罰，較修正前之規定為重，依刑法第二條第一項但書規定，應適用有利被告之修
    正前醫師法第二十八條前段之規定，附此說明。被告先後二次業務侵占，犯意概
    括，時間緊接，所犯罪名相同，應依連續犯之規定論以一罪；又所犯業務侵占（
    侵占掛號費及藥品自付額部分）及違反醫師法二罪之間，有方法結果之牽連關係
    ，應從較重之業務侵占罪處斷。再所犯誣告罪與業務侵占罪，犯意個別．所犯犯
    罪基本構成要件不同，應予分論併罰。原審就業務上侵占罪為被告有罪之認定，
    就誣告罪認被告無誣告之犯意，而為無罪之諭知，固非無見，惟查：(一)被告尚有
    侵占病歷表，原審認被告無竊取（按應為侵占），尚有未合。(二)被告尚有違反醫
    師法第二十八條前段之罪，原判決認此部分不構成犯罪，亦有未洽。(三)被告告訴
    自訴人妨害自由案件，應構成誣告罪，原審認被告就此尚非純屬虛構事實，無誣
    告犯意，而為無罪之諭知，同有欠妥。被告上訴謂其無侵占情事，固不足採，自
    訴人上訴指摘原判決上述之不當，為有理由，原判決既有可議，自應予撤銷改判
    。並斟酌被告係屬初犯，年紀尚輕，涉世未深，一時失慮致罹法典，身體狀況欠
    佳（患乳癌切除乳房），有診斷書可稽，審理中坦承部分犯行，對自訴人造成之
    損害等一切情狀，分別量處如主文第二項所示之刑，並定應執行刑為有期徒刑七
    月。
四、自訴意旨復以：(一)被告於黃慶珍前開掛號後，將登載於掛號登記簿上之「黃慶珍
    」、「42.9.15」、「A6」、「100+100」字樣一欄以立可白塗掉，再改記另一病
    患「周美珍」之掛號登記，有觸犯刑法第二百二十條、第二百十條偽造私文書罪
    嫌；(二)被告於九十年三月三十日黃慶珍掛號後私自拿藥給黃慶珍而侵占藥品，使
    自訴人喪失對健保局申領藥費一千五百零四元，有犯刑法第三百三十六條第二項
    之業務侵占罪嫌。惟查：(一)被告固承認有將掛號登記簿上登記病患黃慶珍掛號一
    欄以立可白塗掉，嗣有病患周美珍前來掛號，被告將之登載於塗掉該欄上已如前
    述，並有掛號登記簿可稽，然查被告將該黃慶珍一欄塗掉，使之不存在，應屬毀
    損文書（參見最高法院七十五年台上字第二七九八號判決、六十六年度第六次刑
    事庭會議決議），至於被告嗣後因病患周美珍前來掛號，被告將之記載於前開塗
    掉部分之上，而周美珍確有掛號就診，為自訴人及被告所是認，則被告登載周美
    珍之掛號係屬真實，並非偽造，自與偽造或變造私文書罪有間，自訴人謂被告上
    開行為，應犯偽造準私文書罪，應不足採；而毀損文書係觸犯刑法第三百五十二
    條第一項之罪，依同法第三百五十七條規定係告訴乃論之罪，依刑事訴訟法第二
    百三十七條第一項之規定，其告訴應自得為告訴之人知悉之時起六個月內為之，
    惟自訴人於九十一年一月四日前即已知悉被告有前揭塗掉黃慶珍掛號記錄之行為
    ，此有自訴人在另案九十一年板勞小字第十二號民事事件中所提出之民事答辯(二)
    狀（影本附本院上訴卷(二)內）足稽，乃其遲至九十二年一月二十日始向原審提起
    本件自訴，則毀損文書部分其自（告）訴期間已過，自不得再行自訴，但此部分
    與前開侵占掛號費、藥品自付額部分有方法結果之牽連關係，故不另為不受理之
    判決。(二)病患黃慶珍於九十年三月三十日至診所看診時，因當時自訴人丁○○尚
    未到診所看診，黃慶珍即表示只想拿藥，不用看診，被告始依其先前就診時醫師
    開立之藥品處方箋所載，取用一個月份之藥品給予黃慶珍，已如前述，足認被告
    係應該病患之請求直接將藥品交其服用，此所為未經醫師看診即逕交付藥品之行
    為，固有不妥，然其既將藥品交付需要之病患，並收取藥費，主觀上應無侵占藥
    品之不法所有意圖，此部分自不構成業務上侵占罪行，自訴人謂被告侵占藥品，
    應有業務侵占罪之適用，應無可採，惟此部分與前開業務侵占罪部分，係實質上
    一罪之關係，因不另為無罪之諭知。
五、自訴人復稱被告除拿走呂惠萍之病歷表外，尚有同時拿走其家人病歷表四份，但
    此為被告在本院所否認，且依悔過書所載及錄音內容觀之，被告亦僅承認拿走呂
    惠萍之病歷表，此有悔過書及錄音帶及譯文附卷可稽，自訴人又無法舉證證明其
    他家人四份病歷表被告有一併帶走，此部分被告罪嫌不足，但此部分與前揭侵占
    呂惠萍病歷表部分係實質上一罪之關係，故不另諭知無罪之判決。
六、再自訴人於本院謂被告將其家人乙○○、呂惠萍、呂碧芬、蔡麗卿及其本人在丁○○診所電腦內建立之病歷資料刪除，並將呂惠萍更改為林惠萍，認被告此部分
    有毀損及偽造變造私文書罪嫌。惟查此部分自訴人在原審並未提起自訴，且與前
    揭有罪部分並無實質上或裁判上一罪之關係，本院自不得加以審判，附此明。
據上論斷，應依刑事訴訟法第三百六十九條第一項前段、第三百六十四條、第二百九
十九條第一項前段、刑法第五十六條、第三百三十六條第二項、第一百六十九條第一
項、第五十五條、第二條第一項但書、第五十一條第五款、修正前醫師法第二十八條
前段、罰金罰鍰提高標準條例第一條前段，判決如主文。
中　　　華　　　民　　　國　　九十三　　年　　　五　　　月　　 十八 　　日
                              臺灣高等法院刑事第十七庭
                                  審判長法  官　陳　正　雄
                                        法  官　許　錦　印
                                        法  官　許　宗　和
右正本證明與原本無異。
被告對誣告部分及自訴人如不服本判決，應於收受送達後十日內向本院提出上訴書狀
，其未敘述上訴之理由者並得於提起上訴後十日內向本院補提理由書（均須按他造當
事人之人數附繕本）。
其餘不得上訴。
                                        書記官　吳　鎮　鑫
中　　　華　　　民　　　國　　九十三　　年　　　五　　　月　　二十四　　日
附錄：本案論罪科刑法條全文
刑法第一百六十九條
意圖他人受刑事或懲戒處分，向該管公務員誣告者，處七年以下有期徒刑。
意圖他人受刑事或懲戒處分，而偽造、變造證據，或使用偽造、變造之證據者，亦同
。
刑法第三百三十六條
對於公務上或因公益所持有之物，犯前條第一項之罪者，處一年以上七年以下有期徒
刑，得併科五千元以下罰金。
對於業務上所持有之物，犯前條第一項之罪者，處六月以上五年以下有期徒刑，得併
科三千元以下罰金。
前二項之未遂犯罰之。
修正前醫師法第二十八條
未取得合法醫師資格，擅自執行醫療業務者，處一年以上三年以下有期徒刑，得併科
新臺幣三萬元以上十五萬元以下罰金，其所使用之藥械沒收之。但合於下列情形之一
者，不罰：
一、在中央衛生主管機關認可之醫院，於醫師指導下實習之國內醫學院、校學生或畢
    業生。
二、在醫療機構於醫師指示下之護士、助產士或其他醫事人員。
三、合於第十一條第一項但書規定者。
四、臨時施行急救。
